臺灣臺東地方法院民事判決
                                     108年度原訴字第18號
原      告  汪阿妹  

            汪秀玲  
            汪玉蘭  
            汪素美  
            汪永欽  
共      同
訴訟代理人  黃呈熹律師(法律扶助)
被      告  李逢樟  
            黃玉滿  
共      同
訴訟代理人  湯文章律師(法律扶助)    
上列當事人間請求返還土地事件，本院於民國110年3月22日言詞
辯論終結，判決如下：
    主      文
被告應將坐落臺東縣○○鄉○○段○○○地號土地上如附圖二所示編號5
4部分之鳳梨（面積十三點四一平方公尺）及釋迦（面積一點四
七平方公尺）除去，並將該部分土地返還原告汪阿妹。
被告應將坐落臺東縣○○鄉○○段○○○○○地號土地上如附圖二所示編
號54-1部分之鳳梨（面積二點二八平方公尺）及釋迦（面積三十
六點七六平方公尺）除去，並將該部分土地返還原告汪秀玲。
被告應將坐落臺東縣○○鄉○○段○○○○○地號土地上如附圖二所示編
號54-2部分之釋迦（面積一百二十六點五二平方公尺）除去，並
將該部分土地返還原告汪玉蘭。
被告應將坐落臺東縣○○鄉○○段○○○○○地號土地上如附圖二所示編
號54-3部分之鳳梨（面積六百六十一點五六平方公尺）及釋迦（
面積六十六點八九平方公尺）除去，並將該部分土地返還原告汪
素美。
被告應將坐落臺東縣○○鄉○○段○○○○○地號土地上如附圖二所示編
號54-4部分之鳳梨（面積一千零七十三點九九平方公尺）除去，
並將該部分土地返還原告汪永欽。
原告其餘之訴駁回。
訴訟費用由被告負擔百分之三十，餘由原告負擔。
本判決第一項於原告汪阿妹以新臺幣貳仟參佰捌拾元為被告供擔
保後，得假執行。但被告以新臺幣柒仟壹佰肆拾貳元為原告預供
擔保，得免為假執行。
本判決第二項於原告汪秀玲以新臺幣陸仟貳佰肆拾陸元為被告供
擔保後，得假執行。但被告以新臺幣壹萬捌仟柒佰參拾玖元為原
告預供擔保，得免為假執行。
本判決第三項於原告汪玉蘭以新臺幣貳萬零貳佰肆拾參元為被告
供擔保後，得假執行。但被告以新臺幣陸萬零柒佰參拾元為原告
預供擔保，得免為假執行。
本判決第四項於原告汪素美以新臺幣壹拾壹萬陸仟伍佰伍拾貳元
為被告供擔保後，得假執行。但被告以新臺幣參拾肆萬玖仟陸佰
伍拾陸元為原告預供擔保，得免為假執行。
本判決第五項於原告汪永欽以新臺幣壹拾柒萬壹仟捌佰參拾捌元
為被告供擔保後，得假執行。但被告以新臺幣伍拾壹萬伍仟伍佰
壹拾伍元為原告預供擔保，得免為假執行。
原告其餘假執行之聲請駁回。　
    事實及理由
壹、程序方面：
　　按訴狀送達後，原告不得將原訴變更或追加他訴，但擴張或
    減縮應受判決事項之聲明，不在此限，民事訴訟法第255條
    第1項第3款定有明文。查本件原告起訴聲明請求被告應將坐
    落臺東縣○○鄉○○段00○0000○0000○0000○0000地號土地（下分
    別稱54、54-1、54-2、54-3、54-4地號土地）分別返還原告
    汪阿妹、汪秀玲、汪玉蘭、汪素美及汪永欽，嗣經本院於民
    國108年 8月21日會同臺東縣關山地政事務所測量人員到場
    履勘，繪製土地複丈成果圖後，原告遂於108年12月13日以
    民事更正訴之聲明狀變更如後述聲明所示，核原告上開所為
    訴之聲明變更，係基屬擴張縮減應受判決之聲明，揆諸前揭
    規定，應予准許。　　
貳、實體方面：
一、原告主張：54、54-1、54-2、54-3、54-4地號土地分別為原
    告汪阿妹、汪秀玲、汪玉蘭、汪素美、汪永欽所有，詎被告
    無合法正當權源，擅自占用上開土地種植鳳梨、釋迦，爰依
    民法第767條第1項之規定，訴請被告除去地上物並返還所占
    土地，至於被告李逢樟辯稱其有向其等被繼承人汪朝妹購買
    重測前坐落臺東縣○○鄉○○段000000地號土地，然依當時臺灣
    省放領公有耕地扶植自耕農實施辦法（下稱放領公有耕地辦
    法）第13條規定，汪朝妹承領之公有土地是不得移轉，縱有
    買賣關係亦屬無效等語。並聲明：㈠被告應將54地號土地上
    如附圖一所示編號54⑴部分（面積835.45平方公尺）、編號5
    4⑵部分（面積1.47平方公尺）之地上物除去，並將該部分土
    地返還原告汪阿妹。㈡被告應將54-1地號土地上如附圖一所
    示編號54-1⑴部分（面積963.49平方公尺）、編號54-1⑵部分
    （面積168.42平方公尺）之地上物除去，並將該部分土地返
    還原告汪秀玲。㈢被告應將54-2地號土地上如附圖一所示編
    號54-2⑴部分（面積880.29平方公尺）、編號54-2⑵部分（面
    積275.04平方公尺）之地上物除去，並將該部分土地返還原
    告汪玉蘭。㈣被告應將54-3地號土地上如附圖一所示編號54-
    3⑴部分（面積941.71平方公尺）、編號54-3⑵部分（面積166
    .52平方公尺）之地上物除去，並將該部分土地返還原告汪
    素美。㈤被告應將54-4地號土地上如附圖一所示編號54-4⑴部
    分（面積1,109.82平方公尺）之地上物除去，並將該部分土
    地返還原告汪永欽。㈥原告願供擔保，請准予宣告假執行。
二、被告則以：坐落臺東縣鹿野鄉鹿野段926-21、926-30、926-
    32、926-63、926-65、926-66地號土地（下分別稱926-21、
    926-30、926-32、926-63、926-65、926-66地號土地）原為
    訴外人汪朝妹於51年間因放領取得土地所有權，汪朝妹之後
    將926-30地號土地以新臺幣8,000 元出售予被告李逢樟，並
    交付土地所有權予被告李逢樟，並由被告李逢樟代汪朝妹繳
    納放領之公地地價、田賦代金，足證雙方間確有買賣關係。
    然汪朝妹於61年8 月1日過世後，上開6筆土地並未辦理繼承
    登記，期間被告李逢樟曾請求被繼承人汪朝妹之繼承人協助
    辦理926-30地號土地過戶登記，因尚有其他繼承人不願配合
    ，以致於無法過戶。而被告李逢樟自買受926-30地號土地後
    ，即於該地上耕作迄今已逾50年，926-30地號土地經地籍重
    測後變更為隆昌段57地號土地，與同段55、63、54地號土地
    （54地號土地重測前為鹿野段923-235 地號土地）經合併為
    54地號土地，54地號土地又分割出54-1、54-2、54-3、54-4
    地號土地，此5 筆土地既係重測整編合併而來，原告又為被
    繼承人汪朝妹之繼承人，被告李逢樟係依據買賣契約占有使
    用此部分土地，非屬無權占有，至被告黃玉滿係因被告李逢
    樟年邁無力耕作，經被告李逢樟同意而耕作，是以，被告均
    非無權占用，原告之訴，並無理由；縱依87年12月2 日廢止
    之臺灣省放領公有耕地扶植自耕農實施辦法第13條規定承領
    之公地不得移轉，然此為效力規定，非強制規定，不能之原
    因除去後仍可移轉，非屬民法第246 條之無效行為等語，資
    為抗辯。並聲明：㈠原告之訴及假執行之聲請均駁回。㈡如受
    不利之判決，願供擔保請准宣告免為假執行。
三、兩造不爭執之事項：（見本院卷第241至244頁）
（一）926-63、926-65、926-66地號土地原均由臺灣省政府放領
      予汪朝妹，至926-30地號土地（面積3,727 平方公尺）則
      由汪朝妹於51年12月5 日取得所有權並經臺灣省臺東縣政
      府核發土地所有權狀，此有臺灣省政府承領公有土地證書
      影本、926-30地號土地之土地所有權狀影本為證。
（二）至汪朝妹過世時，申報之遺產為：926-21地號土地（面積
      856平方公尺）、926-30地號土地（面積3,727平方公尺）
      、926-32地號土地（面積2,628 平方公尺）、926-63地號
      土地（面積1,719平方公尺）、926-65地號土地（面積487
      平方公尺）、926-66地號土地（面積82平方公尺）等6筆
      土地，亦有臺東縣稅捐稽徵處於61年10月27日發給之遺產
      稅免納證明書影本可佐。
（三）坐落臺東縣○○鄉○○段0000000○0000000○0000000 地號土地
      （下分別稱926-232、926-234、926-235 地號土地）亦因
      放領由汪朝妹取得土地所有權，926-232、926-234、926-
      235、926-30 地號土地嗣因地籍重測，變更為隆昌段63、
      55、54、57地號土地（下分別稱63、55、54、57地號土地
      ）。原54地號土地又與55、57、63地號土地合併為54地號
      土地，有臺東縣關山地政事務所108年7月31日東關地登字
      第1080003543號函暨地籍異動索引可證。
（四）54地號土地又分割出54-1、54-2、54-3、54-4地號土地，
      54地號土地現為原告汪阿妹所有、土地面積1,159 平方公
      尺；54-1地號土地現為原告汪秀玲所有、土地面積1,159
      平方公尺；54-2地號土地現為原告汪玉蘭所有、土地面積
      1,159 平方公尺；54-3地號土地現為原告汪素美所有、土
      地面積1,159 平方公尺；54-4地號土地現為原告汪永欽所
      有、土地面積1,406.01平方公尺，有土地登記謄本及地籍
      異動索引可證。
（五）被告現於各原告所有土地上種植鳳梨、釋迦，使用之土地
      面積及範圍如下：①54地號土地上如附圖一所示編號54⑴部
      分土地（面積835.45平方公尺）種植鳳梨、編號54⑵部分
      土地（面積1.47平方公尺）種植釋迦。②54-1地號土地上
      如附圖一所示編號54-1⑴部分土地（面積963.49平方公尺
      ）種植鳳梨、編號54-1⑵部分土地（面積168.42平方公尺
      ）種植釋迦。③54-2地號土地上如附圖一所示編號54-2⑴部
      分土地（面積880.29平方公尺）種植鳳梨、編號54-2⑵部
      分土地（面積275.04平方公尺）種植釋迦。④54-3地號土
      地上如附圖一所示編號54-3⑴部分土地（面積941.71平方
      公尺）種植鳳梨、編號54-3⑵部分土地（面積166.52平方
      公尺）種植釋迦。⑤54-4地號土地上如附圖一所示編號54-
      4⑴部分土地（面積1,109.82平方公尺）種植鳳梨，有本院
      勘驗筆錄、空照圖及如附圖一所示複丈成果圖可稽。
（六）926-30地號土地經地籍重測後變更為隆昌段57地號土地，
      被告現於各原告所有土地上種植鳳梨、釋迦使用之土地扣
      除隆昌段57地號土地之面積及範圍如下：①54地號土地上
      如附圖二所示編號54土地種植鳳梨（面積13.41平方公尺
      ）、種植釋迦（面積1.47平方公尺）。②54-1地號土地上
      如附圖二所示編號54-1土地種植鳳梨（面積2.28平方公尺
      ）、種植釋迦（面積36.76平方公尺）。③54-2地號土地上
      如附圖二所示編號54-2土地種植釋迦（面積126.52平方公
      尺）。④54-3地號土地上如附圖二所示編號54-3土地種植
      鳳梨（面積661.56平方公尺）、種植釋迦（面積66.89平
      方公尺）。⑤54-4地號土地上如附圖二所示編號54-4土地
      種植鳳梨（面積1,073.99平方公尺），有如附圖二所示複
      丈成果圖可稽。
四、本件之爭點：
（一）被告占用地籍重測前之926-30地號土地即附圖二之紅色線
      範圍內所示部分之土地（即57地號土地合併前之地籍線）
      ，有無合法權源？
（二）原告請求被告除去54、54-1、54-2、54-3、54-4地號土地
      上地上物，並將該部分土地返還原告，有無理由？
五、本院之判斷：
（一）被告占用926-30 地號之土地，有合法權源：
　　  原告主張54、54-1、54-2、54-3、54-4地號土地為原告分
      別所有，被告無權占有上開土地種植鳳梨、釋迦使用，面
      積如上揭三、（五）所述，請求被告除去等語，被告對於
      占用原告所有土地之事實無爭執，但辯稱：其占用上開土
      地，係被告李逢樟與原告之被繼承人汪朝妹間有買賣契約
      ，並非無權占有等語。經查：
　  1.觀諸被告提出之51年12月5日臺東縣政府核發之926-30 地
      號土地所有權狀，業如上揭三、（一）所述，雖所有權人
      係載為汪朝妹，並非被告李逢樟，惟衡諸常情，倘被告李
      逢樟並未向汪朝妹購買926-30 地號土地，被告李逢樟自5
      1年持有保管該土地所有權狀之正本至今，殊難想像，足
      認被告上開所辯，並非無稽，應可採信。
　　2.再參諸被告所提之田賦代金收據、地價稅單據等（見本院
      卷第38至49頁），雖被告所提之地價稅單據，均無載有地
      號，惟田賦代金收據部分註記有926-21地號等6筆及926之
      63地號等6筆，且依被告提出之臺東縣稅捐稽徵處遺產稅
      免納證明書，汪朝妹過世時申報之遺產之土地係僅926-21
      、926-30、926-32、926-66、926-65、926-63等6筆土地
      ，業如上揭三、（二）所述，因而不論係「926-21地號等
      6筆」抑或是「926之63地號等6筆」，均應包含本件926-3
      0地號土地，應堪認定。且繳納單據載有「926之63地號等
      6筆」部分有57、59、61及63年，載有「926-21地號等6筆
      」部分亦有55、56、57及58年，顯見被告李逢樟已繳納多
      年之田賦代金，益徵被告李逢樟已買受926-30 地號土地
      之事實。
　　3.另參以被告提出之汪朝妹繼承人之戶籍謄本、繼承系統表
      及汪朝妹之夫張凱佳印鑑證明等（見本院卷第138至148頁
      ），衡以汪朝妹若未出賣926-30 地號土地予被告，汪朝
      妹之繼承人何須交付上開資料予被告李逢樟，且該資料係
      由被告李逢樟持有保管至今，並提出於本院等情以觀，自
      以被告主張可採，是可認汪朝妹與被告李逢樟成立有買賣
      契約無訛。　　　
　  4.又被告李逢樟辯稱：其買受926-30地號土地後，即於該地
      上耕作迄今已逾50年等語，並提出土地（使用）四鄰證明
      書為證（見本院卷第51至53頁），可知被告李逢樟自51年
      起即耕作使用該土地至今，且原告於本院言詞辯論時亦自
      陳：伊等未曾於該土地上耕作等語（見本院卷第245頁）
      ，倘被告李逢樟未買受該土地，何以汪朝妹及其繼承人即
      原告於被告李逢樟自51年起占有土地時起均未為反對或主
      張權利，待土地由原告取得後，始由原告加以爭執，益證
      被告李逢樟此部分所辯實屬有據。
    5.基上，被告李逢樟以買賣契約對原告主張926-30地號土地
      有權占有之抗辯，堪以採信。
    6.至原告雖主張：按放領公有耕地辦法第13條之規定，承領
      公地除合法繼承外，不得移轉，縱被告主張買賣契約之成
      立為真，該買賣契約亦違背法律強制規定而屬無效等語，
      惟按該辦法第13條規定：承領之公地除合法繼承外，原承
      領人非經呈准不得移轉。依行政院41年12月28日台內字第
      6627號令：該移轉限制（指承領之公有耕地應經主管機關
      准許始可轉讓他人）之規定，解釋上應係在承領人在承領
      土地後未取得土地所有權之前而言。由此解釋，公有耕地
      放領之承領人，在未取得土地所有權之前，未經呈准，不
      得將其所放領之公地，出賣予他人。惟並非禁止承領人取
      得耕地所有權後永遠不得將其所承領之土地出賣與他人，
      因此，若以：「俟承領人取得放領耕地之所有權後再為移
      轉」為條件之買賣契約，並未違反上開規定，應認其買賣
      契約為有效（最高法院93年度台上字第2023號判決參照）
      。因此，依放領公有耕地辦法第13條之規定，承領之公地
      除合法繼承外，原承領人非經呈准固不得移轉，惟如買受
      人請求原承領人辦理所有權移轉登記，係基於約定俟原承
      領人取得所有權後再為移轉，尚非法之所禁止。經查，汪
      朝妹已於51年間取得926-30地號土地所有權，業如上揭三
      、（一）所述，則汪朝妹與被告李逢樟間之買賣契約即為
      取得所有權後再為移轉之約定，自為有效，原告上開主張
      ，容有誤會，不足憑採。
（二）原告請求被告除去926-30地號土地（地籍重測變更為隆昌
      段57地號土地）上之鳳梨及釋迦，並返還該部分土地，乃
      無理由；原告請求被告除去926-30地號土地（地籍重測變
      更為隆昌段57地號）以外於54、54-1、54-2、54-3、54-4
      地號土地種植之鳳梨及釋迦，並返還該部分土地，為有理
      由：
　　1.被告李逢樟占用臺東縣○○鄉○○段000000 地號之土地，有
      合法權源，經本院認定如上揭（一）所述，而926-30地號
      土地經地籍重測後變更為隆昌段57地號土地，業如上揭三
      、（三）（六）所述，又926-30地號土地既因買賣契約關
      係交付由被告李逢樟占有使用，雖未移轉所有權，惟被告
      李逢樟於該土地種植農作物或同意第三人再為種植使用並
      不違反上開買賣契約之內容，而被告黃玉滿係因被告李逢
      樟年邁無力耕作，得被告李逢樟同意耕作之現耕者，於此
      情形被告黃玉滿基於被告李逢樟之同意而取得占有，而被
      告李逢樟對於原告又有占有權利，自應認為被告黃玉滿對
      於原告有合法占有權源，是以，被告占用各原告所有如附
      圖二紅色線範圍內所示部分（即隆昌段57地號土地合併前
      地籍線）之土地，有合法權源，則原告依民法第767條第1
      項之規定，請求被告應除去如附圖二所示紅色線（即隆昌
      段57地號土地合併前地籍線）內種植鳳梨(附圖二所示藍
      色線)及釋迦(附圖二所示綠色線)部分，並將該部分土地
      返還原告，即為無理由，應予駁回。
　　2.至被告於54、54-1、54-2、54-3、54-4地號土地種植之鳳
      梨及釋迦占用臺東縣○○鄉○○段000000 地號(後變更為隆昌
      段57地號土地)以外之土地，則無占有權源。因被告現於
      各原告所有土地上種植鳳梨、釋迦使用之土地扣除隆昌段
      57地號土地之面積及範圍如下：①54地號土地上如附圖二
      所示編號54土地種植鳳梨（面積13.41平方公尺）、種植
      釋迦（面積1.47平方公尺）。②54-1地號土地上如附圖二
      所示編號54-1土地種植鳳梨（面積2.28平方公尺）、種植
      釋迦（面積36.76平方公尺）。③54-2地號土地上如附圖二
      所示編號54-2土地種植釋迦（面積126.52平方公尺）。④5
      4-3地號土地上如附圖二所示編號54-3土地種植鳳梨（面
      積661.56平方公尺）、種植釋迦（面積66.89平方公尺）
      。⑤54-4地號土地上如附圖二所示編號54-4土地種植鳳梨
      （面積1,073.99平方公尺），業如上揭三、（六）所述。
      從而，原告依民法第767條第1項之規定請求被告除去上開
      部分之鳳梨及釋迦，自屬有據。
六、綜上所述，本件原告分別為54、54-1、54-2、54-3、54-4地
    號土地之所有人，被告種植之鳳梨及釋迦占有如附圖二所示
    藍色線（種植鳳梨範圍）及綠色線（種植釋迦範圍）扣除紅
    色線（隆昌段57地號合併前地籍線）部分，面積詳如附圖二
    之附表所載，無合法占有權源，則原告依民法第767條第1項
    之規定請求被告除去該部分之鳳梨及釋迦，為有理由，應予
    准許。逾上開請求有理由部分，被告既非無權占有，則原告
    依民法第767條第1項之規定，請求被告應除去附圖二所示紅
    色線（隆昌段57地號合併前地籍線）內之藍色線（種植鳳梨
    範圍）及綠色線（種植釋迦範圍）部分，並將該部分土地返
    還原告，即為無理由，應予駁回。。
七、本件原告勝訴部分，兩造均陳明願供擔保請准宣告假執行及
    免為假執行，經核於法並無不合，爰分別酌定相當之擔保金
    額准許之。至原告敗訴之部分，其假執行之聲請失所依據，
    應予駁回。
八、本件事證已臻明確，兩造其餘攻擊防禦方法，經核均與判決
    結果無影響，爰不一一論述，附此敘明。
九、訴訟費用負擔之依據：民事訴訟法第79條，第85條第1項前
    段。　　　
中　　華　　民　　國　 110　　年　　4 　　月　　14　　日
                  民事第一庭  審判長法  官  楊憶忠
　　　　　　　　　                  法  官  李立青
　　　　　　　　　                  法  官  施伊玶
以上正本證明與原本無異。　　　　　　　　　
如對本判決上訴，須於判決送達後20日內向本院提出上訴狀，如
委任律師提起上訴者，應一併繳納上訴審裁判費。
中　　華　　民　　國　　110 　年　　4 　　月　　14　　日
                                    書記官  張坤校